【裁判字號】    95,家訴,24
【裁判日期】    951101
【裁判案由】    分配夫妻剩餘財產差額
【裁判全文】
臺灣板橋地方法院民事判決              95年度家訴字第24號
原      告  乙○○
訴訟代理人  林宇文律師
複代理人    林則奘律師
            張漢榮律師
            甲○○
被      告  丙○○
訴訟代理人  楊川上律師
上列當事人間請求離婚等事件，本院於95年10月18日言詞辯論終
結，判決如下：
    主    文
原告之訴及假執行之聲請均駁回。
訴訟費用由原告負擔。
    事實及理由
一、原告主張：
(一)兩造於民國70年1 月間結婚，婚前並無原有財產，婚後原告
    努力工作，將工作所得悉數給予被告管理，並於89年3 月28
    日購買台北縣板橋市○○○路○ 段110 號8 樓房地，登記予
    被告名義。嗣被告於93年5 月28日向法院提起離婚訴訟，經
    鈞院於93年10月20日以93婚字第826 號判決准兩造離婚，並
    於93年11月16日確定，兩造原來的法定財產制關係因此消滅
    。被告後來將前揭名下的房地委託信義房屋仲介股份有限公
    司板橋重慶店出售他人，得款約新台幣（以下同）600 萬元
    。為此依民法第1030條之1 第1 項規定請求分配剩餘財產，
    請求被告給付原告300 萬元。
(二)另被告於彰化銀行的帳戶，自92年1 月起至93年5 月10日止
    ，共計有17筆2 萬元之收入，合計34萬元，而被告通常於入
    帳當日或次日隨即提領一空。又被告於富邦銀行的帳戶，自
    92年1 月起至93年3 月22日陸續收入共計314 萬餘元。被告
    的前揭二個帳戶，至93年5 月被告提出離婚訴訟時，卻分別
    僅剩餘42元及364 元。原告主張依民法第1030條之3 規定，
    將揭二筆帳戶的原有金額列入剩餘財產分配。
(三)訴之聲明：被告應給付原告300 萬元。
二、被告抗辯：
(一)被告於94年9 月間自己將名下的台北縣板橋市○○○路○ 段
    110 號8 樓房地，委託仲介公司出售他人，買賣總價為675
    萬元，扣除仲介費用143000元及土地增值稅55203 元，被告
    實際得款0000000 元。
(二)被告於銀行帳戶每月提領2 萬元，係給付被告的母親，作為
    扶養被告母親的費用，依民法1030條之3 第1 項但書規定，
    亦不應計算至夫妻剩餘財產分配內。
(三)如果原告堅持依民法第1030條之3 規定，要將兩造離婚訴訟
    繫屬前之五年內財產列入剩餘財產分配，則被告亦為相同主
    張，要求將兩造離婚前之五年內原告財產亦列入剩餘財產分
    配。依原告於台北國際商業銀行的帳戶資料所示，原告自89
    月至93年6 月共提領00000000元，平均原告每六個月即提款
    高達159 萬餘元，平均原告一年提領近320 萬元，而原告又
    未負擔家庭生活所需，因此原告提領花費的金額顯非一般家
    庭生活所需而有浪費財產之虞，該部分提領金額亦應列入夫
    妻剩餘財產分配的計算。
(四)原告於審理時承認其曾於一夜賭輸麻將一百萬元、曾購買一
    只手錶70餘萬元，由此即知兩造經濟狀況不錯，縱被告於自
    己的帳戶內有領取些許款項花用，亦應認被告符合兩造間之
    經濟狀況而無浪費之虞。若鈞院認為被告提領的些許款項不
    符合兩造家庭經濟狀況而有浪費之虞，則原告提領的款項如
    前揭(三)所示應更係浪費，而應列入夫妻剩餘財產分配。
(五)又依原告於花旗銀行的帳戶（存款及投資款）資料所示，原
    告於89年6 月時合計有0000000 元，至兩造離婚繫屬時93年
    5 月間只剩餘0000000 元，其中差額為0000000 元，原告亦
    應提出證據證明差額之全部均係投資所減少的差額，否則亦
    應以0000000元列入夫妻剩餘財產分配的計算範圍。
(六)依鈞院93年婚字第83號兩造離婚判決，原告應給付被告關於
    子女陳洧帆之扶養費用每月15000 元，自該判決確定之93年
    11月起至陳洧帆成年之98年11月止，共60個月，合計90萬元
    ，除原告先前曾給付被告的5 萬元外，尚有85萬元尚未給付
    ，被告依法主張抵銷。
(七)又原告於93年5 月間毆打被告成傷，經鈞院核發93年度家護
    字第533 號通常保護令，並經鈞院以93年度簡字第4328號刑
    事判決確定；另原告於保護令期間之93年8 月又持改造之玩
    具手槍至被告住處射擊恐嚇被告，亦經鈞院刑事庭以93年訴
    字第2248號判決確定；被告再向鈞院聲請判決准兩造離婚，
    經鈞院以93年度婚字第826 號判決准兩造離婚。然被告於歷
    次被打、被恐嚇、及離婚訴訟中，均未對原告提出任何損害
    賠償請求，為此被告再主張原告應給付被告損害賠償100 萬
    元，並以此100 萬元抵銷被告應給付原告的夫妻財產差額。
(八)訴之聲明：駁回原告之訴。
三、按「夫妻未以契約訂立夫妻財產制者，除本法另有規定外，
    以法定財產制，為其夫妻財產制」，民法第1005條定有明文
    。本件兩造結婚後，未訂立任何夫妻財產制契約之事實，為
    兩造所不爭，自應適用法定財產制。
    次按「法定財產制關係消滅時，夫或妻現存之婚後財產，扣
    除婚姻關係存續中所負債務後，如有剩餘，其雙方剩餘財產
    之差額，應平均分配」，民法第1030條之1 第1 項前段亦定
    有明文。查被告於93年5 月28日向本院提起離婚訴訟，經本
    院於93年10月20日以93婚字第826 號判決准兩造離婚，並於
    93年11月16日確定，此經本院調閱該案卷宗核屬實在（有該
    卷宗封面、起訴狀首頁、判決書、確定證明影本附於本案卷
    內），是以兩造經判決離婚後，其等法定財產關係即告消滅
    ，原告依該規定請求分配雙方剩餘財產之差額，為有理由，
    所應審酌者僅雙方剩餘財產之差額若干而已。
四、兩造於本院審理時經協議簡化爭點如下：
(一)兩造所不爭執之事項：
(1)、兩造均同意列入夫妻剩餘財產分配的兩造財產，亦即兩造於
    離婚時的剩餘財產：
、原告的剩餘財產：國際商銀存款0000000 元、花旗銀行存款
    0000000 元、郵局存款532362元。
、被告的剩餘財產：被告售屋所得0000000 元、彰化銀行存款
    42元、富邦銀行存款364 元。
(2)、兩造離婚繫屬之前五年內，兩造於銀行之帳戶的提領情形：
、原告於台北國際商業銀行之存款帳戶，自89年6 月起至93年
    5 月底，共提領出現金00000000元。
、原告於花旗銀行之存款暨投資帳戶，自89年6 月至93年5 月
    止，金額共減少0000000 元。
、被告於彰化銀行之存款帳戶，自88年5 月10日至93年5 月10
    日止，共提領金額252 萬。
、被告於台北富邦銀行之帳戶，自90年5 月28日至93年3 月22
    日止，共提領金額0000000 元。
(二)兩造所爭執之事項：
(1)、原告主張：前揭第(2)之點之金額要追計列入剩餘財產分
    配。
    被告主張：前揭第(2)之點之金額要追計列入剩餘財產分
    配。
(2)、被告主張：原告於審理時承認曾一夜賭輸100 萬及曾經購買
    名錶70萬，應將該170 萬元列入剩餘財產分配。
(3)、被告主張：原告積欠被告關於子女扶養費共85萬，被告行使
    抵銷。
(4)、被告主張：兩造離婚之過失在原告，被告當初沒有請求損害
    賠償；另外原告曾傷害及恐嚇被告，經刑事判決確定，被告
    亦未請求損害賠償；所以被告主張原告應就前述事項全部為
    損害賠償100 萬，被告就該100 萬元債權主張抵銷。
(5)、原告主張：前揭第(2)之點之金額是原告投資美金，所以有
    匯率之風險，因此金額才會減少。
    被告主張：原告應就金額減少是投資關係部分負舉證責任。
(6)、原告主張前揭第(2)之點之金額大部分是由被告領出。
    被告否認有領取該部分款項。
五、依兩造於本院審理時協議之爭點整理，兩造同意將離婚後的
    現存剩餘財產列入分配，亦即：
    原告的剩餘財產：國際商銀存款0000000 元、花旗銀行存
      款0000000 元、郵局存款532362元，合計0000000元。
    被告的剩餘財產：被告售屋所得0000000 元、彰化銀行存
      款42元、富邦銀行存款364 元，合計0000000元。
    以0000000 元減去0000000 元，為852863元，即為兩造離婚
    時之剩餘財產的差額。依民法第1030之1 條第1 項規定，該
    差額應平均分配，亦即原告得請求被告分配其中之半數即
    426431.5元。
六、雖兩造各自主張依民法第1030條之3 第1 項規定，將兩造離
    婚繫屬前之五年內銀行存款均列入剩餘財產分配，亦即前揭
    第四之(一)(2)點的銀行存款均列入剩餘財產分配，被告更主張
    將原告賭博所輸金額100 萬元及購買名錶70萬元均追加列入
    剩餘財產分配云云。
    惟按民法第1030條之3 第1 項前段規定「夫或妻為減少他方
    對於剩餘財產之分配，而於法定財產制關係消滅前5 年內處
    分其婚後財產者，應將該財產追加計算，視為現存之婚後財
    產。」。該規定之適用要件必須夫或妻基於「為減少他方對
    於剩餘財產之分配」之動機而處分財產，因此兩造若主張適
    用該規定，即應由兩造就對方的處分財產行為舉證證明係基
    於故意減少他方的財產分配之動機。然兩造就此均未提出任
    何證據證明，均空言泛稱對方提領大筆金額花費係浪費財產
    ，顯均未盡舉證責任，是以前揭第四之(一)(2)點的銀行存款及
    原告賭博暨購買名錶之170 萬元，均尚難認為得追加列入剩
    餘財產的分配。兩造就此請求追加列入分配，均無理由，爰
    不予追加列計。
七、被告主張：依本院93年婚字第83號兩造離婚判決，原告應給
    付被告關於子女陳洧帆之扶養費用每月15000 元，自該判決
    確定之93年11月起至陳洧帆成年之98年11月止，共60個月，
    合計90萬元，除原告先前曾給付被告的5 萬元外，尚有85萬
    元尚未給付，被告依法主張抵銷等語。
    原告陳稱：離婚判決下來後，原告向被告說可以按月去向原
    告的母親拿取子女的扶養費云云。
    被告則補陳：被告有透過兩造的兒子去向原告的母親拿過一
    次5 萬元作為學校註冊費用，後來未再去拿，是因為原告的
    母親向被告討價還價，要求降為1 萬元，加以原告嗆聲說出
    獄後要對被告不利，被告就沒有再去拿取子女扶養費等情。
    本院依職權調閱本院93年婚字第83號兩造離婚判決，該確定
    判決認定原告應給付被告「關於兩造的兒子陳洧帆之扶養費
    用每月15000 元至成年為止，如分期給付遲誤一期履行者，
    其後之時間視為亦已到期」；而原告亦不爭執其未按時給付
    該筆費用，是以該扶養費用即有遲誤給付情形，依判決結果
    即視為全部到期，因此被告主張其對原告享有85萬元債權，
    為有理由。
八、依前揭第五點結論，兩造剩餘財產差額平均分配後，原告得
    請求被告分配其中之半數即426431.5元。惟被告主張以第七
    點之扶養費債權85萬元行使抵銷，依民法第334 條抵銷規定
    ，為有理由，經抵銷後，被告對原告的扶養費債權尚剩餘有
    423568.5元。原告原本得請求被告給付的剩餘財產差額，經
    抵銷後即歸於零，是以被告無庸再給付原告任何財產。從而
    原告請求被告給付300 萬元及遲延利息，為無理由，應予駁
    回。又原告陳明願供擔保聲請宣告假執行，因原告之請求已
    經駁回而失所依據，應併予駁回。
九、訴訟費用負擔之依據：民事訴訟法第78條。
中    華    民    國    95    年    11    月    1     日
                                臺灣板橋地方法院家事法庭
                                    法    官  黃  惠  瑛
以上正本證明與原本無異。
如對本判決不服，應於收受判決後20日內向本院提出上訴狀（須
按他造人數附繕本並繳納上訴費用）。
中    華    民    國    95    年    11    月     1    日
                                    書 記 官  楊  振  宗


司法院資訊處製作；財團法人民間司法改革基金會備份。
